【裁判字號】    92,上易,59
【裁判日期】    920630
【裁判案由】    損害賠償
【裁判全文】
臺灣高等法院臺中分院民事判決  九十二年度上易字第五九號
      上  訴  人  高山企業股份有限公司
      法定代理人  丙○○
      訴訟代理人  甲○○
      被  上訴人  乙○○
右當事人間請求損害賠償事件，上訴人對於中華民國九十一年十一月十九日臺灣臺中
地方法院九十一年度訴字第一六二六號第一審判決，提起上訴，本院判決如左：
    主    文
上訴駁回。
第二審訴訟費用由上訴人負擔。
    事    實
甲、上訴人方面：
壹、聲明：求為判決：(一)原判決不利於上訴人之部分廢棄。(二)右廢棄部分，被上訴人
    在第一審之訴駁回。（三）訴訟費用由被上訴人負擔。
貳、陳述：除與原判決記載相同者，茲引用之外，補稱：
一、所收之新台幣（下同）一萬元係維護費，非保管費。
二、骨灰罈係被訴外人粘黃錦秀取走，被上訴人亦知情，故非因上訴人之過失造成系
    爭骨灰罈遺失。
參、證據：援用第一審所提證據，並聲請訊問證人粘黃錦秀。
乙、被上訴人方面：
壹、聲明：求為判決：（一）上訴駁回。（二）訴訟費用由上訴人負擔。
貳、陳述：除與原判決記載相同者，茲引用之外，補稱：
一、系爭骨灰罈係由上訴人二十四小時保管，且骨灰罈放置之位置甚高，若非上訴人
    之協助，訴外人粘黃錦秀不可能拿得到。
二、被上訴人所繳交之一萬元，確係保管費。
參、證據：援用第一審所提證據。
    理    由
一、本件被上訴人起訴主張：其於民國（下同）八十八年八月八日訂購由上訴人管理
    之大度山寶塔塔位一個，於同年八月十日安置使用。依上訴人出具之大度山寶塔
    使用規則及管理辦法，被上訴人有使用塔位之權，上訴人則有管理保護之責，惟
    上訴人竟於八十九年十一月二十七日通知被上訴人，塔位內擺放之系爭骨灰罈遭
    竊，上訴人顯已違反契約之管理義務。遭竊之系爭骨灰乃被上訴人之叔黃圳之遺
    骸，被上訴人支出喪葬費（含骨灰罈價值四萬一千元）及醫療費等共計一百零七
    萬四千四百零三元，且被上訴人之先人骨灰遭竊，致被上訴人精神承受極大負擔
    ，爰依兩造間之塔位契約關係，求為命上訴人賠償被上訴人一百萬元之判決（原
    審判決上訴人應給付被上訴人四萬一千元，而駁回其餘部分之請求，敗訴部分被
    上訴人未聲明不服）。上訴人則以：被上訴人使用之塔位內骨灰罈遭竊，上訴人
    均已依規定處理，且系爭骨灰罈乃係被上訴人之親友即訴外人粘黃錦秀自行取去
    ，依大度山寶塔使用規則及管理辦法第十二條規定，非屬上訴人負責之範圍，所
    收取之費用係維護費，非保管費，被上訴人之請求顯屬無據等語置辯。
二、被上訴人主張其訂購由上訴人管理之大度山寶塔塔位一個，塔位費用從五萬元至
    十五萬元不等，伊所訂購者為十萬元，於八十八年八月十日安置使用，並一次付
    清永久管理費一萬元；上訴人就系爭大度山寶塔位，訂有大度山寶塔使用規則暨
    管理辦法；嗣上訴人於八十九年十一月二十七日通知被上訴人塔位內置放之系爭
    骨灰罈遭竊等情，業據提出訂購申請書、塔位使用權證、大度山寶塔使用規則暨
    管理辦法、刑事案件報案三聯單等影本各乙份為證，且為上訴人所不爭執，復據
    證人粘黃錦秀到庭證述系爭骨灰罈為其取走無訛，堪信為真實。上訴人則以前開
    情詞置辯，是本件所應究明者厥為：上訴人有無為被上訴人保管系爭骨灰罈之義
    務？
三、按兩造於訂立系爭納骨塔位使用權契約時，既均同意依上訴人公司所訂定之「大
    度山寶塔使用規則暨管理辦法」（下稱系爭辦法）為規範當事人雙方有關塔位使
    用權利義務之準據，是可認系爭辦法已納入兩造間納骨塔位使用權契約，而成為
    系爭契約之一部分。又「申請使用之塔位，於繳清使用費後，由本寶塔管理單位
    發給塔位使用權證，憑證向管理單位辦理使用。」「．．．塔位使用前，可自由
    轉讓．．．，塔位使用時．．．並先繳清永久管理費後，始得使用塔位。」「塔
    位使用權證僅有使用塔位之權利，而無產權．．．」「塔位使用期間，因天災、
    地變等意外事件或自然浸蝕等人力不可抗拒之原因，或其他非可歸責於管理單位
    之事由，所生之損害，管理單位不負修護之責任，一般性之維修，由管理單位為
    之」，為系爭辦法第一條、第二條、第七條、第十二條所明定；則自前揭條文約
    定內容以觀，可知持有塔位使用權證者，於繳付管理費用後，有使用塔位之權利
    ，而上訴人公司應負有保管骨灰罈、維修塔位之義務；蓋我國民法並無關於納骨
    塔位使用權契約之規定，是系爭契約應屬無名契約，其法律關係，自應依契約目
    的、誠信原則定之。就兩造間之權利義務關係而言，被上訴人除需以十萬之高價
    購買塔位使用權證之外，復須於繳清永久管理費後，始得使用塔位，若謂上訴人
    僅須提供置放骨灰罈之塔位，並負有維修塔位之義務，而無保管骨灰罈之義務，
    任令他人竊取或破壞，則兩造間之對價，顯不相當，而與被上訴人訂立系爭契約
    之目的有違，且悖於誠信原則。況自該永久管理費乃係被上訴人置放骨灰罈後始
    須繳納，而非自取得憑證後即須繳納，暨該費用名為「管理費」等情以觀，可認
    該管理費應屬上訴人就保管系爭骨灰罈所受之報酬；綜合上情，上訴人負有為被
    上訴人保管系爭骨灰罈之義務，要屬無疑，而就系爭契約中上訴人受有報酬而負
    有為被上訴人保管系爭骨灰罈之義務之部分而言，實有類於寄託契約之規定，是
    關於上訴人應負之保管義務，應可類推適用民法寄託之規定。
四、上訴人雖抗辯依系爭辦法第十二條規定，上訴人僅負有維修之義務，而無保管之
    義務云云；惟查，系爭辦法第十二條之規定，旨在明定於塔位受損時，上訴人應
    負之維修責任，尚非可據該條之字面文義遽謂上訴人可不負保管責任；本件依被
    上訴人所提出由上訴人所製作且為上訴人所不爭執之廣告影本二份以觀，上訴人
    公司於招攬廣告時特別註明該公司已投保火險三億元及公共意外險等字句，參以
    該塔位乃係置於上訴人處統一保管，且於塔位進入及搬遷時，尚須依上訴人公司
    所定方式為之等情，依一般人於購買塔位時之認知，應認上訴人就存放於塔位內
    之骨灰罈，非僅單純提供置放之場所，尚須負保管之責任，即就該占有之物品有
    為防止滅失、毀損及喪失所必要之行為，此亦所以塔位價格較為高昂之理。上訴
    人雖另以行政院消費者保護委員會製定之納骨塔位使用權買賣定型化契約範本第
    五條之規定，抗辯其無保管之義務，然兩造並非依該範本內容簽訂契約，其權利
    義務關係，自應依系爭契約之具體內容探求之，上訴人以前揭範本內容抗辯，洵
    無足採。
五、次按，受寄人保管寄託物，應與處理自己事務為同一之注意，其受有報酬者，應
    以善良管理人之注意義務為之，民法第五百九十條定有明文；本件關於上訴人應
    負之保管義務，應類推適用民法寄託之規定，已如前述，上訴人就保管系爭骨灰
    罈既受有報酬，自應對系爭骨灰罈之保管，負善良管理人之注意義務。查系爭骨
    灰罈乃訴外人粘黃錦秀取走乙節，業據證人粘黃錦秀到庭證述屬實，且據其於原
    審證稱：「骨灰罈是我們拿回來拜的‧‧‧我們沒有告知管理人員，‧‧‧我們
    出來時並無人詢問及攔阻我們」（見原審卷一０五、一０六頁）等語；參以上訴
    人之訴訟代理人亦於本院及原審言詞辯論時自陳：「家屬是都可以進去，我們沒
    有登記」（見本院卷四四頁）、「樓上（即擺放骨灰罈處）並無刷卡設備，任何
    人都可以上去參觀。樓上的部分當時沒有任何保全設施」等語（見原審卷一０五
    頁），顯見上訴人就防止系爭骨灰罈之遺失所必要之行為確有疏失，致非塔位使
    用權人竟能任意進入塔位，並取去系爭骨灰罈，而違反善良管理人之注意義務者
    甚明。
六、末按，本件上訴人因違反善良管理人之注意義務，致被上訴人置放於塔位之系爭
    骨灰罈遺失，係屬因可歸責於上訴人之事由致為不完全給付，被上訴人自得依債
    務不履行之法則，向上訴人請求賠償其因此所受之損害。經查，本件所遺失者，
    乃被上訴人盛裝先人骨灰之骨灰罈，而該骨灰罈被上訴人自陳係以四萬一千元之
    價格購得，有明細表影本一份在卷可考，上訴人對此亦不爭執，應認被上訴人受
    有相當於該金額之損害，則被上訴人就此部分之請求四萬一千元，自屬有據。
七、綜上所述，本件被上訴人主張上訴人應負系爭骨灰罈之保管義務為可採，上訴人
    所辯均為無可取。從而，被上訴人本於債務不履行之規定，請求上訴人給付四萬
    一千元為有理由，應予准許。是則原審判命上訴人如數給付，於法並無不合。上
    訴意旨指摘原判決不當，求予廢棄改判，為無理由，應予駁回其上訴。
八、本件判決基礎已臻明確，兩造其餘之攻擊防禦方法與本件判決之結果不生影響，
    爰不一一論述。
九、據上論結，本件上訴為無理由，依民事訴訟法第四百四十九條第一項、第七十八
    條，判決如主文。
中      華      民      國    九十二    年      六      月     三十     日
~B1民事第一庭審判長法  官  林陳松
~B2                法  官  鄭金龍
~B3                法  官  王重吉
右為正本係照原本作成。
不得上訴。
~B                書記官  顏子良
中      華      民      國    九十二    年      七      月      一      日
                                                                        Ｙ


司法院資訊處製作；財團法人民間司法改革基金會備份。
